ACORDAO-COMPLETO-2340526

ACÓRDÃO 1127/2019 ATA 2/2019 - PRIMEIRA CÂMARA

VISTOS, relatados e discutidos estes autos em que se apreciam embargos de declaração opostos pela associação "Os Independentes" em face do Acórdão 11554/2018-TCU-Primeira Câmara, por meio do qual o Tribunal julgou irregulares suas contas e, no que interessa à embargante, cominou-lhe débito de R$ 300.000,00 e imputou-lhe multa de R$ 102.000,00,
ACORDAM os Ministros do Tribunal de Contas da União, reunidos em Sessão da Primeira Câmara, diante das razões expostas pelo Relator, em:
9.1. com fundamento nos arts. 32, inciso II, e 34 da Lei 8.443/1992, conhecer e rejeitar os presentes embargos de declaração;
9.2. retificar, por inexatidão material, com fundamento na Súmula 145 do Tribunal de Contas da União, os itens 9.1, 9.2 e 9.3 do Acórdão 11554/2018-TCU-Primeira Câmara, de forma que onde se lê "Jerônimo Luiz Muzetti", leia-se "Jerônimo Luiz Muzeti", de acordo com os pareceres emitidos nos autos;
9.3. dar ciência deste acórdão à embargante.

Embargos de declaração opostos pela associação Os Independentes em face do Acórdão 11.554/2018-TCU-1ª Câmara, por meio do qual o Tribunal julgou irregulares suas contas e, no que interessa à embargante, cominou-lhe débito de R$ 300.000,00 e imputou-lhe multa de R$ 102.000,00.

Primeira Câmara

Os Independentes (44.791.994/0001-87).

3. Embargante: Os Independentes (44.791.994/0001-87).

13.1. Ministros presentes: Walton Alencar Rodrigues (Presidente), Benjamin Zymler, Bruno Dantas (Relator) e Vital do Rêgo.
13.2. Ministro-Substituto presente: Weder de Oliveira.

ACORDAO-COMPLETO-2370716

Acórdão 9809/2019 - Primeira Câmara

OS INDEPENDENTES

JERONIMO LUIZ MUZETE

OS INDEPENDENTES E JERONIMO LUIZ MUZETI

BRUNO DANTAS

Ministro Bruno Dantas.

Trata-se de embargos de declaração opostos pela associação "Os Independentes" (peça 36) em face do Acórdão 11554/2018-TCU-Primeira Câmara, por meio do qual o Tribunal julgou irregulares suas contas e, no que interessa à embargante, cominou-lhe débito de R$ 300.000,00 e imputou-lhe multa de R$ 102.000,00.
2.	Nesta oportunidade, a embargante alega que a deliberação recorrida estaria eivada de contradição, omissão e obscuridade pelos seguintes motivos:
3.1.	O voto teria corroborado as análises do Ministério Público junto ao TCU, mas este teria lançado outras considerações oralmente na sessão;
3.2.	Inexistiria qualquer óbice à arrecadação de recursos por meio de bilheteria ou exigência de que os valores decorrentes da cobrança de ingressos fossem investidos no objeto do convênio;
3.3.	Não haveria finalidade lucrativa do evento;
3.4.	Os fundamentos do Acórdão 96/2008-TCU-Plenário não estariam adequados ao contexto fático relacionado ao presente caso;
3.5.	Tanto a embargante quanto o Ministério do Turismo teriam cumprido os objetivos pretendidos no convênio por eles firmados, de modo que inexistiria qualquer dano ao erário ou ato de má-fé.
4.	Diante da pretensa relevância das questões aduzidas, a embargante finaliza o expediente pugnando pela supressão das omissões e obscuridades indicadas e atribuição de feito infringente aos embargos.
4.	É o relatório.

Teresa Celina de Arruda Alvim (22.129-A/OAB-PR) e outros, representando Os Independentes.

Procurador Marinus Eduardo De Vries Marsico.

TOMADA DE CONTAS ESPECIAL. CONVÊNIO. MINISTÉRIO DO TURISMO. REALIZAÇÃO DE EVENTO. IMPUGNAÇÃO DAS DESPESAS. CITAÇÃO. NÃO UTILIZAÇÃO DOS VALORES ARRECADADOS COM A VENDA DE INGRESSOS NA CONSECUÇÃO DO OBJETO DO AJUSTE. CONTRATAÇÃO IRREGULAR DE ARTISTAS. REJEIÇÃO DAS ALEGAÇÕES DE DEFESA APRESENTADAS. REVELIA DE RESPONSÁVEL. IRREGULARIDADE DAS CONTAS. DÉBITO. MULTA. EMBARGOS DE DECLARAÇÃO. AUSÊNCIA DE CONTRADIÇÃO, OBSCURIDADE OU OMISSÃO. CONHECIMENTO E REJEIÇÃO.

TOMADA DE CONTAS ESPECIAL (TCE)

Secretaria do TCU no Estado de São Paulo (Sec-SP).

Trata-se de embargos de declaração opostos pela associação "Os Independentes" em face do Acórdão 11554/2018-TCU-Primeira Câmara, por meio do qual o Tribunal julgou irregulares suas contas e, no que interessa à embargante, cominou-lhe débito de R$ 300.000,00 e imputou-lhe multa de R$ 102.000,00.
Nesta oportunidade, a embargante alega que a deliberação recorrida estaria eivada de contradição, obscuridade e omissão, conforme os argumentos detalhados no relatório precedente.  
Satisfeitos os requisitos atinentes à espécie, os presentes embargos devem ser conhecidos, com fundamento nos arts. 32, inciso II, e 34, da Lei 8.443/1992.
Preliminarmente, acerca da natureza dos embargos declaratórios, julgo relevante transcrever o seguinte excerto do Acórdão 1218/2015-TCU-Plenário:
"Antes de tratar especificamente dos argumentos trazidos pelos embargantes, lembro que essa espécie recursal, cujo objetivo é sanar eventuais omissões, obscuridades ou contradições, não deve ser manejada para rediscussão de mérito, o que representa, na prática, a possibilidade de repetição de um mesmo recurso, ferindo os princípios da singularidade, da isonomia e da celeridade processual. Os embargos declaratórios devem ter como fundamentação a obscuridade (falta de clareza na redação do julgado) , contradição (existência de proposições inconciliáveis entre si) e omissão (falta de pronunciamento judicial sobre matéria que deveria ter sido apreciada pelo juiz) ."
Elucidativo é o Acórdão 3339/2013-TCU-Primeira Câmara:
"A omissão para o acolhimento dos declaratórios é a que diz respeito à questão que deveria ter sido apreciada pelo colegiado mas não o foi. Não constitui omissão ou contradição a adoção de entendimento diverso do preferido pela parte, segundo seus próprios critérios de justiça e de acordo com sua particular interpretação das leis e da jurisprudência. Não há falar em omissão quando o acórdão analisa todas as questões submetidas a exame e as decide com base em teses jurídicas, jurisprudência, interpretação de leis e análise dos fatos que são diversos dos que os jurisdicionados entendem como mais adequados.
 (...) a contradição deve estar contida nos termos do decisum atacado, este compreendido no âmbito desta Corte como o conjunto: Relatório, Voto e Acórdão. Não cabe alegação de contradição entre o acórdão embargado e 'doutrina', 'jurisprudência' ou mesmo 'comando legal'. A alegação é pertinente em recurso de reconsideração ou pedido de reexame, no qual o comando atacado é contrastado com a jurisprudência, a doutrina e o ordenamento jurídico. Entretanto, é descabida em embargos de declaração, cuja única finalidade é esclarecer ou integrar a decisão embargada, excepcionalmente modificando-a."
Dito isso, observo que as razões do recurso não se enquadram nas suas hipóteses ensejadoras. Isso porque não há incoerência entre afirmações contidas na motivação ou entre proposições da parte decisória, nem entre alguma asserção proferida nas razões de decidir e o dispositivo. Inexistindo propostas inconciliáveis na deliberação recorrida, não há contradição embargável.
Do mesmo modo, embora o recorrente tenha aludido a uma suposta obscuridade atinente à deliberação embargada, não há qualquer dificuldade no entendimento do texto da deliberação que torne incompreensível o comando imposto ou a manifestação de vontade do Tribunal.
Por conseguinte, de fato apontei naquele voto que o Ministério Público junto ao TCU havia corroborado a instrução apresentada pela unidade instrutora. E isso se encontra plenamente evidenciado à peça 22. Eventuais considerações tecidas pelo parquet oralmente na sessão não possuem qualquer potencialidade de viciar o presente acórdão. Não há, pois, omissão.
Quanto aos demais pontos, ficou claro que as ilações lançadas consistem em tentativa de rediscutir o mérito da matéria decidida por este Colegiado. Contudo, tal finalidade é incabível na espécie recursal eleita, a qual é via estreita destinada tão somente a integrar ou esclarecer a decisão impugnada. Se o embargante pretende demonstrar seu inconformismo com o resultado do julgamento e reinstalar a discussão jurídica já apreciada pelo Tribunal, deverá fazê-lo pelas vias recursais adequadas, pois extrapola os limites dos embargos de declaração o rejulgamento da causa.
Ademais, entendo que eventual enfrentamento de argumentos estranhos a omissão, obscuridade e contradição acabaria por tornar incoerente o próprio reconhecimento de que o presente expediente não é o instrumento adequado para tal. Do contrário, os embargos de declaração converter-se-iam em típicos recursos de cognição exauriente.
No tocante à proposta de correção do Acórdão 11554/2018-TCU-Primeira Câmara, por inexatidão material (peça 37) , concordo com o pronunciamento do parquet (peça 39) .
De fato, tenho decidido nos processos de minha relatoria que, para que se configure o erro material, não basta a simples inexatidão: impõe-se que dele resulte, inequivocamente, efetiva contradição ou incompreensão do julgado, o que não ocorreu no presente caso. Inclusive, determinei no TC Processo 017.137/2015-2 que a Segecex analisasse a oportunidade e conveniência de expedir memorando circular com o objetivo de orientar as secretarias do TCU a respeito das hipóteses em que se faz necessária ou não a proposição de correção de inexatidão material, diante das muitas propostas desnecessárias nesse sentido.
Contudo, considerando que ainda não houve expedição das comunicações determinadas pelo Acórdão 11554/2018-TCU-Primeira Câmara, diante da oposição dos embargos de declaração em exame, entendo não haver prejuízo à marcha processual em incluir a correção ventilada em item próprio do acórdão que ora submeto a este colegiado.
Por tudo isso, inexistindo as contradições, obscuridades e omissões apontadas pela embargante, devem ser rejeitados os presentes embargos.
TCU, Sala das Sessões Ministro Luciano Brandão Alves de Souza, em 5 de fevereiro de 2019.
Ministro BRUNO DANTAS
Relator